【裁判字號】    91,訴,4224
【裁判日期】    921128
【裁判案由】    遺產稅
【裁判全文】
臺北高等行政法院判決                            九十一年度訴字第四二二四號
                              .
    原      告  甲○○
                丙○○
    共      同
    訴訟代理人  戊○○
    原      告  乙○○
    被      告  財政部台灣省北區國稅局
    代  表  人  林吉昌（局長）住同右
    訴訟代理人  丁○○
右當事人間因遺產稅事件，原告不服財政部中華民國九十一年八月十三日台財訴字第
○九一一三五五一六一號訴願決定，提起行政訴訟。本院判決如左︰
    主  文
原告之訴駁回。
訴訟費用由原告負擔。
    事  實
壹、事實概要：
    緣原告甲○○等之被繼承人官永居於民國（下同）八十二年一月二十日死亡，繼
    承人等於八十二年六月三十日辦理遺產稅申報，案經被告財政部台灣省北區國稅
    局核定遺產總額計新台幣（下同）一二三、七六三、二八九元，遺產淨額為七四
    、四四七、九五九元，應納稅額為二四、○四八、八五○元。除發單補徵遺產稅
    外，另以原告等未將被繼承人生前所遺之土地、農會存款及死亡前三年內贈與等
    遺產計一三、四三○、二八九元據實合併申報，違反遺產及贈與稅法第一條規定
    ，逃漏遺產稅額二、七九二、一一五元，乃依遺產及贈與稅法第四十五條規定，
    按所漏稅額加處一倍之罰鍰計二、七九二、一一五元。繼承人官玉秀及甲○○不
    服，就農業用地扣除額、死亡前三年內贈與及罰鍰等項，申經復查結果，經被告
    以八十七年八月二十日北區國稅法第00000000號復查決定書維持原核定
    ，未獲變更，官玉秀及甲○○再提起訴願，就原處分關於死亡前三年內贈與及罰
    鍰部分撤銷，其餘訴願遭駁回，原告等遂就遭駁回之關於農業用地扣除額部分向
    本院提起行政訴訟。
貳、兩造聲明：
一、原告聲明求為判決：
(一)、訴願決定及原處分（關於農業用地扣除額部分）均撤銷。
(二)、訴訟費用由被告負擔。
二、被告聲明求為判決：
(一)、駁回原告之訴。
(二)、訴訟費用由原告負擔。
參、兩造之爭點：
一、原告主張之理由：
    按農業發展條例第三條第十項規定：「農業用地：指非都市土地或都市土地農業
    區、保護區範圍內，依法供下列使用之土地：（一）供農作、森林、養殖、畜牧
    及保育使用者。（二）供與農業經營不可分離之農舍、畜禽舍、倉儲設備、曬場
    、集貨場、農路、灌溉、排水及其他農用之土地。（三）農民團體與合作農場所
    有直接供農業使用之倉庫、冷凍（藏）庫、農機中心、蠶種製造（繁殖）場、集
    貨場、檢驗場等用地。」查原告等繼承之桃園縣八德市○○段六九九之一及六九
    九地號等土地，前者雖依其土地登記簿謄本所載地目為「建」地，係都市計劃以
    外之土地，實為農舍、穀倉及晒穀場；後者則一直為種植竹林作為防風林之用，
    是依前揭條文規定，兩者均屬農業用地；另桃園縣八德市○○段六九九之二地號
    ，原告等之母官玉秀（歿）因交通部徵收北二高內環線（機場支線）時，致該土
    地所有農舍被徵收，乃另購置大湳段七○○號土地部分面積，惟因法令限制農地
    無法分割使用，遂將原大湳段六九九之二號土地併前揭同地段七○○號土地申請
    農舍，而原大湳段六九九之二號土地則仍種植西瓜、蔬菜、水果、地瓜等，該土
    地與高速公路接壤部分並種植防風林，依首揭規定亦屬農業用地，被告未加詳查
    ，遽以否准原告等就系爭土地扣除遺產稅額之申請，顯有違誤。
二、被告主張之理由：
(一)、查本件原告甲○○等之父官永居於八十二年一月二十日死亡，所遺桃園縣八德市
    ○○段六九九、六九九之一及六九九之二地號等三筆土地，原核定係按系爭土地
    公告現值全數併入遺產總額內核課遺產稅，原告等不服，主張系爭三筆土地均有
    繼續經營農業生產，請重新勘查，並予減半扣除云云，申請復查，經核系爭三筆
    土地，其中桃園縣八德市○○段六九九之一地號土地，依其土地登記簿謄本所載
    地目為「建」地，自非屬農業用地；另桃園縣八德市○○段六九九及六九九之二
    地號等二筆土地，前已於八十二年七月八日經農地主管機關桃園縣八德市公所實
    地勘查結果，以六九九地號土地未作農業耕種、六九九之二地號土地僅約有十分
    之一面積種植西瓜，其餘未耕種任何農作物，是以系爭三筆土地尚無前揭法條規
    定可予扣除半數土地價值之適用，原核定以其土地價值全數併入遺產總額內核課
    遺產稅，並無不妥。
(二)、次查本件系爭桃園縣八德市○○段六九九之一地號土地，依其土地登記簿謄本所
    載除地目為「建」地外，且經編定為『特種農業區甲種建築用地』，核非屬農業
    用地之範圍，原告雖主張系爭土地係作農舍、穀倉及晒穀場之用，惟查上開土地
    既已非屬農業用地，自無前揭法條規定扣除其土地價值半數之適用；至桃園縣八
    德市○○段六九九及六九九之二地號等二筆土地，業經農地主管機關桃園縣八德
    市公所於八十二年七月八日會同當事人官游德（即原告甲○○之子、）實地勘查
    結果，以六九九地號土地未作農業耕種、六九九之二地號土地僅約有十分之一面
    積種植西瓜，其餘未耕種任何農作物；綜上原核定據以將系爭土地按公告現值全
    數併入遺產總額內核課遺產稅，經核並無不合。至原告等訴稱其未耕作係因當時
    北二高內環線正大興土木致其未耕作云云，經查其尚非屬不可抗力之法定要件，
    且原告亦未檢具相關事證以資證明，空言主張，殊無足採。
    理  由
甲、程序方面：本件被告繼承人官玉秀及甲○○不服原處分，就農業用地扣除額、死
    亡前三年內贈與及罰鍰等項，申經復查結果，未獲變更，官玉秀及甲○○再提起
    訴願，雖訴願人官玉秀於訴願審議中之八十九年四月三十日死亡，訴願決定雖未
    經承受訴願而仍列官玉秀為訴願人作成訴願決定，固有瑕疵，但玆經繼承人即原
    告丙○○及乙○○於本院聲明承受訴訟，應屬合法。又遺產稅之課徵行政處分，
    對全體繼承人而言，應屬合一確定，從而提起行政訴訟之前置程序，應屬有利益
    於共同訴訟人之事項，則依據行政訴訟法準用民事訴訟法第五十六條第一項第一
    款規定，其效力及於全體，則原告甲○○之訴願程序，亦應及於其他繼承人全體
    ，是本件提起行政訴訟之前置程序應屬合法，先此敘明。
乙、實體方面：
一、按「左列各款，應自遺產總額中扣除，免徵遺產稅﹕一、．．．五、遺產中之農
    業用地，由繼承人或受遺贈人，繼續經營農業生產者，扣除其土地價值之半數。
    但由能自耕之繼承人一人繼承，繼續經營農業生產者，扣除其土地價值之全數。
    」為行為時遺產及贈與稅法第十七條第一項第五款所明定。
二、查本件原告甲○○等之父官永居於八十二年一月二十日死亡，所遺桃園縣八德市
    ○○段六九九、六九九之一及六九九之二地號等三筆土地，原核定係按系爭土地
    公告現值全數併入遺產總額內核課遺產稅，原告等不服，主張系爭三筆土地均有
    繼續經營農業生產，請重新勘查，並予減半扣除云云，申請復查，經核系爭三筆
    土地，其中桃園縣八德市○○段六九九之一地號土地，依其土地登記簿謄本所載
    地目為「建」地，自非屬農業用地；另桃園縣八德市○○段六九九及六九九之二
    地號等二筆土地，前已於八十二年七月八日經農地主管機關桃園縣八德市公所實
    地勘查結果，以六九九地號土地未作農業耕種、六九九之二地號土地僅約有十分
    之一面積種植西瓜，其餘未耕種任何農作物，是以系爭三筆土地尚無前揭法條規
    定可予扣除半數土地價值之適用，原核定以其土地價值全數併入遺產總額內核課
    遺產稅，並無不合。
三、原告不服，循序提起本件行政訴訟，主張：查原告等繼承之桃園縣八德市○○段
    六九九之一及六九九地號等土地，前者雖依其土地登記簿謄本所載地目為「建」
    地，係都市計劃以外之土地，實為農舍、穀倉及晒穀場；後者則一直為種植竹林
    作為防風林之用。另桃園縣八德市○○段六九九之二地號，原告等之母官玉秀（
    歿）因交通部徵收北二高內環線（機場支線）時，致該土地所有農舍被徵收，乃
    另購置大湳段七○○號土地部分面積，惟因法令限制農地無法分割使用，遂將原
    大湳段六九九之二號土地併前揭同地段七○○號土地申請農舍，而原大湳段六九
    九之二號土地則仍種植西瓜、蔬菜、水果、地瓜等，該土地與高速公路接壤部分
    並種植防風林，依農業發展條例第三條第十項規定亦屬農業用地云云。
四、本件系爭桃園縣八德市○○段六九九之一地號土地，依其土地登記簿謄本所載除
    地目為「建」地外，且經編定為『特種農業區甲種建築用地』，核非屬農業用地
    之範圍，原告雖主張系爭土地係作農舍、穀倉及晒穀場之用，惟查上開土地既已
    非屬農業用地，自無前揭法條規定扣除其土地價值半數之適用。
五、至桃園縣八德市○○段六九九及六九九之二地號等二筆土地，業經農地主管機關
    桃園縣八德市公所於八十二年七月八日會同當事人官游德（即原告甲○○之子、
    ）實地勘查結果，以六九九地號土地未作農業耕種、六九九之二地號土地僅約有
    十分之一面積種植西瓜，其餘未耕種任何農作物，此有八十二年七月八日上午十
    時會勘紀錄附於原處分卷可稽，則上開二地非作農業使用已可認定。再者原告亦
    自承六九九地號土地係作防風林使用，顯係未作農業耕種甚明。
六、另查，農地係屬直接生產用地，需要平面空間較大，耕作單位面積過小者將影響
    其經營生產之效率。因此為鼓勵小農單位合併，減免土地增值稅，將可加速小農
    地之出售合併，以促進較大規模經營之生產效率，若農地部分面積未作農地使用
    ，仍得全數自遺產總額中扣除，免徵土地增值稅，殊與遺產及贈與稅法第十七條
    第一項第六款立法意旨相違，是以財政部八十五年六月十九日台財稅第八五○二
    九九四九八號函，就關於遺產及贈與稅法第十七條第一項第六款有關農業用地及
    其地上農作物價值，全數自遺產總額中扣除之規定，是否需作為遺產之農業用地
    全筆均繼續經營農業生產始有其適用疑義乙案，所為函釋略以：「稽徵機關於核
    定遺產稅時，應就繼承人或受遺贈人繼續經營農業生產之農業用地，依首揭規定
    辦理，嗣後該等免稅之農業用地，如有部分未繼續經營農業生產情事，再就該未
    繼續經營部分追繳應納稅賦。」即係指以筆（宗）為單位，換言之，一筆農地中
    有部分未耕作，應就該筆全部否准免稅，如有多筆農地，則其他各筆有繼續耕作
    之土地可依上開函釋免稅，上開函釋意旨，合乎立法本旨，本院自得採用。
七、另查，桃園縣八德市○○段六九九之二地號部分，經原告自承：原告等之母官玉
    秀另購置大湳段七○○號土地部分面積，因法令限制農地無法分割使用，遂將原
    大湳段六九九之二號土地併前揭同地段七○○號土地申請農舍，是以而原大湳段
    六九九之二號土地部分建有農舍，部分仍種植西瓜、蔬菜、水果、地瓜等，此有
    原告於本院準備期日提出之地籍套繪圖及自用農舍變更設計圖可查，顯見原大湳
    段六九九之二號土地此一宗地已部分非作農業使用，依上開說明，自不得免稅。
丙、從而，被告依首揭規定，認定系爭三筆土地尚無前揭法條規定可予扣除半數土地
    價值之適用，核定以其土地價值全數併入遺產總額內核課遺產稅，並無不合。訴
    願決定遞予駁回，亦無違誤，均應予維持。本件原告之訴為無理由，應予駁回。
據上論結，本件原告之訴為無理由，爰依行政訴訟法第九十八條第三項前段，判決如
主文。
中      華      民      國    九十二    年     十一     月    二十八    日
                                臺 北 高 等 行 政 法 院  第 五 庭
                                            審 判 長 法  官  張瓊文
                                                     法  官  帥嘉寶
                                                     法  官  劉介中
右為正本係照原本作成。
如不服本判決，應於送達後二十日內，向本院提出上訴狀並表明上訴理由，如於本判
決宣示後送達前提起上訴者，應於判決送達後二十日內補提上訴理由書（須按他造人
數附繕本）。
中      華      民      國    九十二    年     十一     月    二十八    日
                                                     書記官  黃明和


司法院資訊處製作；財團法人民間司法改革基金會備份。
